---
title: "R 을 이용한 Conditional Process Analysis"
subtitle: "II. 회귀에서 매개모형으로"
author: "문건웅"
date: "2019/6/1"
output:
  xaringan::moon_reader:
    lib_dir: libs
    nature:
      highlightStyle: github
      highlightLines: true
      countIncrementalSlides: false
---

```{r setup, include=FALSE}
knitr::opts_chunk$set(echo = TRUE,comment=NA,message=FALSE,
                      warning=FALSE,
                      fig.height=4,fig.width=6, dpi=300,
                      out.width="90%",fig.align="center"
                      )
```



## 매개모형

```{r}
library(processR)
pmacroModel(4)
```
---

## 사용할 데이터
```{r}
library(processR)
library(klaR)
data(countries)
head(countries)
```
--
```{r,eval=FALSE}
DT::datatable(countries[c(1,2,4:7)])
```

---
```{r,echo=FALSE}
DT::datatable(countries[c(1,2,4:7)])
```
---
## 통계적모형

```{r}
labels=list(X="GDPpp",M="Illit",Y="LifeEx") 
nodeslabels=list(X="GDP\n per inhabitant",M="Illiteracy Rate",
                 Y="Mean Life\nExpectation") 
statisticalDiagram(4,radx=0.12,rady=0.09,labels=nodeslabels,
                   arrowslabels=c("a","b","c"),whatLabel="label")
```
---

## 전체효과모형

$X$를 독립변수로 $Y$를 종속변수로 하는 회귀모형을 만든다. 

```{r}
statisticalDiagram(0,radx=0.12,rady=0.09,labels=nodeslabels,
              arrowslabels=c("c"),whatLabel="label",addprime=FALSE)
```
 

---
## processR을 이용한 Baron과 Kenny의 방법

```{r}
result=mediationBK(labels=labels,data=countries) 
result
```
---

```{r}
for(i in 1:3) {
  cat(paste0("fit",i),"=", result$equations[[i]],"\n")
}    
```
---
```{r}
modelsSummaryTable(result$fit,labels=labels)
```
---
```{r}
plot(result,radx=0.12,rady=0.09,nodeslabels=nodeslabels)
```
---

```{r}
plot(result,type=1,radx=0.12,rady=0.09,nodeslabels=nodeslabels)
```
---

## Baron과 Kenny의 방법에 대한 비판(1)

-  첫번째 문제는 간접효과 $ab = 0$ 이라는 가설에 대한 검정이 아니라 $a = 0, b = 0$ 이라는 귀무가설에 대한 검정을 따로 실시하여 $ab = 0$이라는 가설을 간접적으로 추론한다는 점이다. 드물기는 하지만 $a$와 $b$가 모두 통계적으로 0과 다르지만 간접효과가 없는 경우도 있으며 더 중요한 것은 $a$와 $b$가 모두 유의하지 않지만 $ab$가 유의한 경우도 있을 수 있다. 간접효과의 추정치는 $ab$ 즉 $a$와 $b$의 곱이며 $a$와 $b$ 각각의 통계적인 유의성은 매개효과의 필요조건이 아니다. 

- 둘째, 이 방법으로 매개효과를 증명하기 위해서는  세개의 귀무가설( $c=0, a=0, b=0$ )을 연속하여 성공적으로 기각하여야 한다. 하지만 가설에 대한 검정은 가정들이 만족하여야 하며 또한 항상 1종 또는 2종의 오류가 일어날 수 있다. 가설에 대한 가정들이 만족된다고 하더라도 하나의 주장을 하기 위해 여러 개의 가설을 검정한다면 그만큼 오류를 일으킬 가능성이 많아지므로 간접효과에 대한 하나의 총괄적 추론만으로 검정하는 것이 보다 바람직하다. 

---

## Baron과 Kenny의 방법에 대한 비판(2)

- 세번째로 단계적 인과관계 접근을 사용하는 많은 사람들이 매개변수로 이분형변수를 생각한다. 즉 $X$ 의  $Y$에 대한 효과가 $M$에 의해 매개되는가 아닌가 하는 정성적인 방법을 생각한다. 간접효과는 정량화되어야 하며 간접효과가 있다 또는 없다는 흑백논리가 아닌 간접효과의 신뢰구간을 제시하는 것이 보다 바람직하다. 

- 네째, 이 방법은 첫 단계로 $X$가 $Y$에 영향을 미치는가 하는 검정에서 시작한다. 전체효과 $c = 0$ 이라는 귀무가설을 기각하지 못하면 $M$의 매개효과에 대한 다른 검정들은 부적절한 것으로 취급하여 중단된다. 이 논리는 효과가 존재하지 않으면 매개될 것도 없으며 효과가 존재하지 않는 기전을 설명할 필요도 없다는 주장이다. 이러한 주장은 잘못된 것으로 전체효과가 0과 다르지 않더라도 $X$가 $M$을 통하여 $Y$에 영향을 미칠 수 있다. 전체효과의 크기가 간접효과의 크기를 결정하거나 제한하지 않는다. 전체 효과가 0과 다르지 않더라도 간접효과는 얼마든지 0과 다를 수 있다. 

---

## 간접효과에 대한 검정

- 간접효과의 유의성에 대한 검정은 크게 두 가지가 있는데 하나는 소벨(Sobel)검정이고 또 하나는 부트스트랩(bootstrapping)을 이용한 신뢰구간이다. 

- 소벨검정은 표본의 분포가 정규분포 가정을 만족할때 사용할 수 있다. 

- 또한 소벨 검정은 표본수가 클 때에만 적절한 검정력을 갖기 때문에 부트스트랩 방법이 보다 추천된다.
---
## lavaan을 사용한 매개효과 분석

```{r}
library(lavaan)
model <- '
Illit ~ a*GDPpp
LifeEx ~ b*Illit + c*GDPpp
indirect := a*b
direct := c
total := direct + indirect
prop.mediated := indirect / total
'
set.seed(123)
semfit=sem(model=model,data=countries, se="boot", bootstrap=999)
```
---

## lavaan을 이용한 결과 출력
```{r}
parameterEstimates(semfit, boot.ci.type = "bca.simple", 
                   ci=TRUE)[c(1:5,9,10,8)]
```

---

## processR 패키지의 역할

```{r}
library(processR) 
labels=list(X="GDPpp",M="Illit",Y="LifeEx") 
model=tripleEquation(labels=labels) 
cat(model)
```

---
```{r}
set.seed(123)
semfit=sem(model=model,data=countries, se="boot", bootstrap=999)
medSummaryTable(semfit)
```
