---
title: "processR 패키지 소개"
subtitle: "분석을 위한 lavaan syntax 만들기"
author: "문건웅"
date: "2019/6/1"
output:
  xaringan::moon_reader:
    lib_dir: libs
    nature:
      highlightStyle: github
      highlightLines: true
      countIncrementalSlides: false
---

```{r setup, include=FALSE}
knitr::opts_chunk$set(echo = TRUE,comment=NA,message=FALSE,
                      warning=FALSE,
                      fig.height=6,fig.width=8, dpi=300,
                      out.width="90%",fig.align="center"
                      )
```

## 학습 목표 

이번 강의를 들은 후에는 다음과 같은 개념적 모형의 통계적 모형을 그릴 수 있고 분석할 수 있는 lavaan syntax를 만들 수 있다.

```{r,echo=FALSE}
require(processR)
labels=list(X="X",M="M",Y="Y",W="W",Z="Z",V="V")
pmacroModel(27,labels=labels)
```

---

## 통계적 모형

```{r,echo=FALSE}
labels=list(X="X",M="M",Y="Y",W="W",Z="Z",V="V")
statisticalDiagram(27,labels=labels)
```

---
## 분석을 위한 lavaan syntax

```{r,echo=FALSE}
vars=list(name=list(c("W","Z")),site=list("a"))
moderator=list(name=c("W","V"),site=list("c","b"))
model=tripleEquation(labels=labels,vars=vars,moderator=moderator)
cat(model)
```

---

## 기본 매개 모형

- 기본 매개모형
- PROCESS macro 4에 해당한다.

```{r}
labels=list(X="X",M="M",Y="Y")
pmacroModel(4,labels=labels)
```
---


## Statistical Diagram

```{r}
statisticalDiagram(4,labels=labels)
```
---

## lavaan syntax 
```{r}
model=tripleEquation(X="X",M="M",Y="Y")
cat(model)
```
---

## 공변량이 있는 모형 

* 공변량(covariate)는 interaction이 없는 다중회귀모형의 독립변수이다.

* 단순매개모형에 두 개의 공변량이 추가된 모형

  + C1: M과 Y를 종속변수로 하는 회귀모형에 공변량으로 추가 

  +  C2: Y를 종속변수로 하는 회귀모형에 공변량으로 추가

```{r,echo=FALSE,out.width="60%"}
labels=list(X="X",M="M",Y="Y")
covar=list(name=c("C1","C2"),site=list(c("M","Y"),"Y"))
pmacroModel(4, labels=labels,covar=covar)
```
---

## 개념적 모형

```{r}
labels=list(X="X",M="M",Y="Y")
covar=list(name=c("C1","C2"),site=list(c("M","Y"),"Y"))
pmacroModel(4, labels=labels,covar=covar)
```

---
## 회귀식

> $M = i_{M}+ aX + fC_1 + \varepsilon_{M}$

> $Y = i_{Y}+ cX +  bM + g_1C_1 + g_2C_2 + \varepsilon_{Y}$

---

## 통계적 모형

```{r}
statisticalDiagram(4, labels=labels,rady=0.06, covar=covar)
```
---

## lavaan syntax

```{r}
labels=list(X="X",M="M",Y="Y")
model<-tripleEquation(labels=labels,covar=covar)
cat(model)
```

---

## 조절변수가 있는 모형

- 조절변수(moderator)는 독립변수들이 상호작용하는 회귀모형을 만든다. 

```{r}
labels=list(X="X",M="M",Y="Y",W="W")
pmacroModel(7, labels=labels)
```
---

## "a" path의 회귀식

> $M {\sim} X * W$

위 식을 풀어쓰면 다음과 같다.

> $M {\sim} X + W + XW$

이 식을 회귀계수와 intercept, error가 있는 equation 으로 나타내면 다음과 같다.

> $M = i_{M} + a_1X + a_2W + a_3XW + \varepsilon_{M}$

---

## lavaan syntax

이 모형을 lavaan으로 분석하기 위한 syntax 는 다음과 같이 얻을 수 있다.

```{r}
moderator=list(name="W",site=list("a"))
model=tripleEquation(labels=labels,moderator=moderator)
cat(model)
```


---

## 통계적 모형


```{r}
statisticalDiagram(7, labels=labels,rady=0.06)
```


--- 
---

## 여러 개의 조절변수가 있는 모형

- PROCESS macro 22

```{r}
labels=list(X="X",M="M",Y="Y",W="W",V="V")
pmacroModel(22, labels=labels)
```

---

## 통계적 모형

```{r}
statisticalDiagram(22, labels=labels,rady=0.06) 
```

---


이 모형의 회귀식은 다음과 같다.

> $M = i_{M} + a_1X + a_2W + a_3XW + \varepsilon_{M}$

> $Y = i_{Y} + c_1X + c_2W + c_3XW + b_1M + b_2V+ b_3MV  +\varepsilon_{Y}$

---

## lavaan syntax

모형을 분석하기 위한 lavaan syntax는 다음과 같이 얻을 수 있다.

```{r}
labels=list(X="X",M="M",Y="Y")
moderator=list(name=c("W","V"),site=list(c("a","c"),c("b")))
model=tripleEquation(labels=labels,moderator=moderator)
cat(model)
```

---

## 조절된 조절이 있는 모형


- PROCESS macro 모형 11

```{r}
pmacroModel(11, labels=labels)
```

---


이 모형에 있는 조절된 조절은 회귀식으로 나타내면 triple interaction으로 표현할 수 있다.

> $M {\sim} X*W*Z$

이를 회귀식으로 나타내면 다음과 같다.

> $M = i_{M} + a1X + a2W + a3Z + a4XW + a5XZ+ a6WZ + a7XWZ + \varepsilon_{M}$

---

이 모형을 분석하기 위한 lavaan syntax 는 다음과 같이 얻을 수 있다. 이때 triple interaction 이 있는 변수들은 W,Z 두개의 이름과 a,b,c의 path로 지정할 수 있다. 

```{r}
labels=list(X="X",M="M",Y="Y",W="W",Z="Z")
vars = list(name=list(c("W","Z")),site=list("a"))
model=tripleEquation(labels=labels,vars=vars)
cat(model)
```

---

## 분석을 위한 데이터 전처리

- lavaan에서는 triple interaction을 인식하지 못한다. 
- 회귀식에 있는 lavaan syntax에 a7\*X\*W\*Z를 입력하면 에러가 나고 분석이 되지 않는다.
- tripleEquation()함수는 triple interaction 이 있는 경우 interaction0, interaction1,... 등으로 바꾸어 equation을 만들어 준다.
- 분석하기 전 데이터에서 interaction0,...이라는 컬럼을 만들어주어야 한다

```{r,eval=FALSE}
data$interaction0 = data$X * data$W * data$Z 
```

---

## 통계적 모형

```{r}
statisticalDiagram(11, labels=labels,rady=0.05)
```

---

## 학습 목표 


```{r,out.width="60%"}
labels=list(X="X",M="M",Y="Y",W="W",Z="Z",V="V")
pmacroModel(27,labels=labels)
```

---

## 통계적 모형

```{r}
labels=list(X="X",M="M",Y="Y",W="W",Z="Z",V="V")
statisticalDiagram(27,labels=labels)
```

---
## 분석을 위한 lavaan syntax

```{r}
vars=list(name=list(c("W","Z")),site=list("a"))
moderator=list(name=c("W","V"),site=list("c","b"))
model=tripleEquation(labels=labels,vars=vars,moderator=moderator)
cat(model)
```
