---
title: "조건부 프로세스 분석 예제"
subtitle: "PROCESS macro model 8"
author: "문건웅"
date: "2019/6/1"
output:
  xaringan::moon_reader:
    lib_dir: libs
    nature:
      highlightStyle: github
      highlightLines: true
      countIncrementalSlides: false
---

```{r setup, include=FALSE}
knitr::opts_chunk$set(echo = TRUE,comment=NA,message=FALSE,
                      warning=FALSE,
                      fig.height=6,fig.width=8, dpi=300,
                      out.width="80%",fig.align="center"
                      )
```


이번 강의에서는 processR 을 이용한 조건부프로세스 분석의 예제로 Hayes 책에 있는 예제를 사용하여 실제 분석의 예를 들어보고자 한다.

```{r,echo=FALSE}
require(processR)
require(lavaan)

labels=list(X="frame",M="justify",Y="donate",W="skeptic")
moderator=list(name="skeptic",site=list(c("a","c")))
pmacroModel(8,labels=labels,ylim=c(0.3,1))
```

문제 1. 위의 개념적 모형을 processR 패키지를 이용하여 그려보아라. 
---

정답 1. 

```{r,out.width="60%"}
require(processR)
require(lavaan)

labels=list(X="frame",M="justify",Y="donate",W="skeptic")
moderator=list(name="skeptic",site=list(c("a","c")))
pmacroModel(8,labels=labels,ylim=c(0.3,1))
```
---

##  데이터 설명 : disaster 데이터

-  211명의 참가자에게 아프리카의 심한 가뭄으로 인한 기아상태에 관한 글을 읽게 하였다.

- 약 반의 참가자에게는 기후변화에 따른 가뭄에서 기인한 것이라는 정보를 주었고(frame=1, 기후변화) 나머지 반에게는 가뭄에 기후변화와 관계있다는 정보를 주지 않았다(frame=0, 자연발생).

- 이 글을 읽은 후에 참가자들에게 피해자들에 대한 원조를 중단하는 것이 정당한지에 대한 여러 질문을 하였고 이들 질문들에 대한 반응을 모아 justify 변수에 입력하였는데 justify점수가 높을수록 피해자에 대한 원조는 정당하지 않다고 느끼는 것이다. 

- 또한 기후변화가 실존하는지에 대한 질문들에 대한 대답들을 모아 skeptic(climate change skepticism, 기후변화에 대한 회의적인 태도) 변수에 기록하였는데 점수가 높을 수록 보다 회의적인 태도를 취하는 것을 뜻한다.  

- 또한 희생자들에게 기꺼이 기부하겠느냐는 질문들에 대한 대답들을 모아 donate 변수에 기록하였는데 점수가 높을수록 보다 흔쾌히 기부하겠다는 뜻이다. 



---

문제 2. 다음의 통계적 모형을 그려보아라

```{r,echo=FALSE}
statisticalDiagram(8,labels=labels,radx=0.12,rady=0.06)
```

---

정답 2. 다음의 통계적 모형을 그려보아라

```{r}
statisticalDiagram(8,labels=labels,radx=0.12,rady=0.06)
```

---
문제 3. 이 통계적 모형을 분석할 수 있는 회귀 모형을 만들어 보자.

- 매개변수인 justify를 종속변수로 하는 회귀모형을 만들어 fit1에 저장한다. 

- 종속변수인 donate를 종속변수로 하는 회귀모형을 만들어 fit2에 저장한다. 


```{r,echo=FALSE}
labels=list(X="frame",M="justify",Y="donate",W="skeptic")
moderator=list(name="skeptic",site=list(c("a","c")))
pmacroModel(8,labels=labels,ylim=c(0.3,1))
```
---

정답 3.

```{r}
eq=tripleEquation(labels=labels,moderator=moderator, mode=1)
cat(eq)
```

```{r}
fit1=lm(justify~frame+skeptic+frame:skeptic,data=disaster)
fit2=lm(donate~frame+skeptic+frame:skeptic+justify,data=disaster)
```

---
문제 4. 문제 3에서 만든 회귀모형을 이용하여 다음과 같은 모형 요약 표를 그려보아라

```{r,echo=FALSE}
eq=tripleEquation(labels=labels,moderator=moderator, mode=1)
fit=eq2fit(eq,data=disaster)
modelsSummaryTable(fit,labels=labels)
```

---

정답 4. 문제 3에서 만든 회귀모형을 이용하여 다음과 같은 모형 요약 표를 그려보아라

```{r}
eq=tripleEquation(labels=labels,moderator=moderator, mode=1)
fit=eq2fit(eq,data=disaster)
modelsSummaryTable(fit,labels=labels)
```

---

문제 5. 위의 모형을 lavaan패키지로 분석할 수 있는 다음과 같은 lavaan syntax를 만들어 보아라. 단 조절효과를 분석하기 위해 조절변수의 16, 50, 84번째 백분위수를 사용한다.

```{r,echo=FALSE}
model=tripleEquation(labels=labels,moderator=moderator,rangemode=2,data=disaster)
cat(model)
```

---

정답 5. 위의 모형을 lavaan패키지로 분석할 수 있는 다음과 같은 lavaan syntax를 만들어 보아라. 단 조절효과를 분석하기 위해 조절변수의 16, 50, 84번째 백분위수를 사용한다.

```{r}
model=tripleEquation(labels=labels,moderator=moderator,rangemode=2,
                     data=disaster)
cat(model)
```

---

문제 6. 문제 5에서 만든 lavaan syntax를 이용하여 sem()함수를 이용하여 모형을 분석하고 분석결과를 semfit에 저장하는  R 코드를 작성하라. 단, 95% 신뢰구간을 얻기 위한 bootstraping은 200회를 실시한다. 

```{r,echo=FALSE}
semfit=sem(model,data=disaster,se="boot",bootstrap=200)
```

--- 
---

정답 6. 문제 5에서 만든 lavaan syntax를 이용하여 sem()함수를 이용하여 모형을 분석하고 분석결과를 semfit에 저장하는  R 코드를 작성하라. 단, 95% 신뢰구간을 얻기 위한 bootstraping은 200회를 실시한다. 

```{r,eval=FALSE}
semfit=sem(model,data=disaster,se="boot",bootstrap=200)
```

---


문제 7. 위의 모형에서 변수들에 대한 상관분석을 실시하여 다음과 같은 그림을 그려라 

```{r,echo=FALSE}
corPlot(semfit)
```

---

정답 7. 위의 모형에서 변수들에 대한 상관분석을 실시하여 다음과 같은 그림을 그려라 

```{r}
corPlot(semfit)
```

---

문제 8. 위의 분석 결과에서 회귀분석 결과 부분을 추출하여 표로 나타내어라.

```{r,echo=FALSE}
estimatesTable2(semfit)
```

---

정답 8. 위의 분석 결과에서 회귀분석 결과 부분을 추출하여 표로 나타내어라.

```{r}
estimatesTable2(semfit)
```

---

문제 9. 위의 분석 결과에서 조건부 효과 부분을 추출하여 표로 나타내어라.

```{r,echo=FALSE}
medSummaryTable(semfit)
```

---

정답 9. 위의 분석 결과에서 조건부 효과 부분을 추출하여 표로 나타내어라.

```{r}
medSummaryTable(semfit)
```

---

문제 10. 문제 6의 분석결과를 이용하여 다음과 같은 조건부 직접효과, 간접효과를 요약하는 표를 그려라.

```{r,echo=FALSE}
modmedSummaryTable(semfit)
```

---

정답 10. 문제 6의 분석결과를 이용하여 다음과 같은 조건부 직접효과, 간접효과를 요약하는 표를 그려라.

```{r}
modmedSummaryTable(semfit)
```

---

문제 11. 위 모형의 조건부 효과를 다음과 같은 그림으로 나타내어라

```{r,echo=FALSE}
conditionalEffectPlot(semfit,data=disaster)
```

---

정답 11. 위 모형의 조건부 효과를 다음과 같은 그림으로 나타내어라

```{r}
conditionalEffectPlot(semfit,data=disaster)
```

---


문제 12. 위의 모형을 통계적 모형에 회귀계수를 넣은 다음그림을 그려라.


```{r,echo=FALSE}
statisticalDiagram(8,labels=labels,fit=semfit,whatLabel="est",radx=0.12,rady=0.06)
```

---

정답 12. 위의 모형을 통계적 모형에 회귀계수를 넣은 다음그림을 그려라.


```{r}
statisticalDiagram(8,labels=labels,fit=semfit,whatLabel="est",
                   radx=0.12,rady=0.06)
```

---
문제 13. 위의 모형에서 직접효과 모형의 회귀모형을 만들고 다음 조건부 효과 그림을 그려라.

```{r,echo=FALSE}
fit=lm(donate~frame*skeptic,data=disaster)
condPlot(fit,rangemode=2,xpos=c(0.7,0.2),labels=c("Climate change(X=1)","Natural causes(X=0)"))
```

---
정답 13. 위의 모형에서 직접효과 모형의 회귀모형을 만들고 다음 조건부 효과 그림을 그려라.

```{r,out.width="80%"}
fit=lm(donate~frame*skeptic,data=disaster)
condPlot(fit,rangemode=2,xpos=c(0.7,0.2),
         labels=c("Climate change(X=1)","Natural causes(X=0)"))
```
---

문제 14. 위의 모형에서 매개변수인 justify를 종속변수로 하는 회귀모형을 만들어 fit1에 저장하고 다음 조건부 효과 그림을 그려라.

```{r,echo=FALSE}
fit=lm(justify~frame*skeptic,data=disaster)
condPlot(fit,rangemode=2,xpos=0.7,
         labels=c("Climate change(X=1)","Natural causes(X=0)"))
```

---
정답 14. 위의 모형에서 매개변수인 justify를 종속변수로 하는 회귀모형을 만들어 fit1에 저장하고 다음 조건부 효과 그림을 그려라.

```{r,out.width="80%"}
fit=lm(justify~frame*skeptic,data=disaster)
condPlot(fit,rangemode=2,xpos=0.7,
         labels=c("Climate change(X=1)","Natural causes(X=0)"))
```
---

문제 15. 조건부 효과의 점 추정

다음 회귀모형에서 $W=5.2$일때의 조건부효과 $\theta_{X->Y}$를 구하고 이 조건부효과가 0과 같은지 검정하라. 

```{r}
fit=lm(justify~frame*skeptic,data=disaster)
```

---
정답 15. 조건부 효과의 점 추정

다음 회귀모형에서 $W=5.2$일때의 조건부효과 $\theta_{X->Y}$를 구하고 이 조건부효과가 0과 같은지 검정하라. 

```{r}
fit1=lm(justify~frame*I(skeptic-5.2),data=disaster)
summary(fit1)
```


---
문제 16. 이 모형에서 Johnson-Neyman(JN) 방법에 의해 JN interval을 구하라.

```{r,echo=FALSE,fig.show='hide'}
jnPlot(fit,plot=FALSE)
```

---
정답 16. 이 모형에서 Johnson-Neyman(JN) 방법에 의해 JN interval을 구하라.

```{r,fig.show='hide'}
jnPlot(fit,plot=FALSE)
```
---

## Johnson-Neyman(JN) 방법

- $W$가 연속형변수일때만 사용할 수 있다.

- 특정값 선택방법과 순서가 반대이다. 

- 특정값 선택방법에서는 $W$가 주어졌을때 $Y$에 대한 $X$의 조건부효과와 표준오차의 비를 계산하고 $t$분포를 이용해 $p$값을 구한 후 $p$값을 이용해 추론검정을 시행한다.  

- JN 방법에서는 조건부효과와 표준오차의 비율이 정확하게 $t_{crit}$값 ( $p=\alpha$ 에 해당하는 $t$ 값, $\alpha$는 유의수준) 이 되는 $W$의 값을 찾는다. 이 때

\begin{equation}
  t_{crit}=\frac{\theta_{X->Y}|W}{se_{\theta_{X->Y}}|W}
\end{equation}

이며 $\hat{Y}= i_{Y} + b_{1}X+b_{2}W+b_{3}XW$의 모형에서는 다음과 같다.

\begin{equation}
  t_{crit}=\frac{b_1+b_3 W}{\sqrt{se^2_{b_1}+(2W)COV_{b_1b_3}+W^2se^2_{b_3}}}
\end{equation}

---
문제 17. 이 모형의 Johnson-Neyman Plot 을 그려라.

```{r,echo=FALSE}
res=jnPlot(fit,plot=FALSE)
res$plot
```

---
정답 17. 이 모형의 Johnson-Neyman Plot 을 그려라.

```{r}
res=jnPlot(fit,plot=FALSE)
res$plot
```

